【裁判字號】    98,勞上,76
【裁判日期】    990406
【裁判案由】    確認僱傭關係存在
【裁判全文】
臺灣高等法院民事判決                  98年度勞上字第76號
上  訴  人  日琨工業股份有限公司
法定代理人  甲○○
訴訟代理人  蘇衍維律師
複  代理人  丙○○
被  上訴人  乙  ○
訴訟代理人  周彥憑律師
上列當事人間，因確認僱傭關係存在事件，上訴人對於中華民國
98年4月9日臺灣板橋地方法院97年度勞訴字第 120號第一審判決
，提起上訴，經本院於99年 3月23日言詞辯論終結，判決如下：
    主      文
上訴駁回。
第二審訴訟費用由上訴人負擔。
    事實及理由
一、被上訴人起訴主張：上訴人為塑膠模具製造公司，民國 (以
    下同)84年5月 9日起雇用被上訴人從事組裝、修剪、及品檢
    塑膠產品之工作。96年9月26日違反勞動基準法(以下稱勞基
    法）第38條、第39條有關特別休假加班費之規定，與被上訴
    人發生勞資爭議，被上訴人向臺北縣政府勞資關係協進會申
    請協調，協調成立，雖同意遵守勞基法相關規定，惟其負責
    人已對於被上訴人有所不滿；97年10月 6日被上訴人再檢舉
    其工時及給假之制度，同月 8日總經理即以業務緊縮為由，
    將被上訴人予以資遣，告知被上訴人翌日不用再來上班，並
    交付離職證明；同月31日主管機關派員實施勞動查核，與被
    上訴人所檢舉之事實相符；經查上訴人員工尚有超時工作情
    形，並僱請 3名泰國籍勞工，顯無業務緊縮情事，以業務緊
    縮為由終止與被上訴人間之勞動契約，自不合法；又未依勞
    基法第16條第1項第3款之規定於30日前預告，難認合法終止
    ；為此，求為確認上訴人與被上訴人間之僱傭契約關係存在
    之判決。對於上訴人之上訴，所為答辯聲明：(一)上訴駁回。
    (二)第二審訴訟費用由上訴人負擔。
二、上訴人則以：被上訴人為上訴人於97年10月 8日所資遣之員
    工，固屬不虛，惟查上訴人公司因近年來大環境不佳，業務
    一年不如一年，97年 8月以後更受全球性金融海嘯影響，造
    成97年全年度之訂單，與95年同期比較，嚴重衰退，業務緊
    縮，不得不裁員；上訴人公司業務雖緊縮，如有急單狀況，
    每周六下午仍有上班必要，考量員工之配合狀況，被上訴人
    之配合狀況不佳，如逢須加班趕製急單貨品，被上訴人不願
    配合，將造成上訴人公司人力調度之困擾；且被上訴人不識
    字，所從事組裝為單純之手工工作，無法支援包裝（包裝須
    磅數量和整理庫、理貨及出貨之工作）及品管工作（須量測
    製品尺寸、品檢製品外觀、填寫出貨檢測報告，均須填寫文
    字及數量），而包裝、品管人員卻可支援組裝工作，經上訴
    人衡量為使公司能持續經營，權衡利弊得失，依勞基法第11
    條第 2款之事由，資遣被上訴人自屬合法等語，資為抗辯；
    對於原法院為其不利判決，聲明不服，提起上訴所為聲明：
    (一)原判決廢棄。(二)被上訴人在第一審之訴駁回。(三)第一、二
    審訴訟費用由被上訴人負擔。
三、被上訴人主張上訴人為塑膠模具製造公司，84年5月9日起雇
    用被上訴人從事組裝、修剪、及品檢塑膠產品之工作。96年
    9月 26日違反勞基法第38條、第39條有關特別休假加班費之
    規定，與被上訴人發生勞資爭議，被上訴人向臺北縣政府勞
    資關係協進會申請協調，協調成立，同意遵守勞基法相關規
    定； 97年10月6日被上訴人再檢舉其工時及給假之制度，同
    月 8日總經理即以業務緊縮為由，將被上訴人予以資遣，告
    知被上訴人翌日不用再來上班，並交付離職證明等事實，為
    上訴人所不爭執，且有臺北縣勞資關係協進會處理勞資爭議
    協調會議紀錄、臺北縣勞資權益維護促進會處理勞資爭議協
    調會會議紀錄、離職證明書等在卷(原審卷第8、16、 17頁)
    為憑；被上訴人主張之上開事實，應堪信為真實。
四、按：非有業務緊縮時，雇主不得預告勞工終止勞動契約，勞
    基法第11條第 2款固有明文規定；惟查：「為保障國民工作
    權，聘僱外國人工作，不得妨礙本國人之就業機會、勞動條
    件、國民經濟發展及社會安定。」就業服務法第42條亦定有
    明文；且最高法院94年度臺上字第2339號亦著有：「虧損或
    業務緊縮時，雇主得預告勞工終止勞動契約，此固可由勞基
    法第11條第 2款規定之反面解釋推知。惟為保障國民工作權
    ，聘僱外國人工作，不得妨礙本國人之就業機會、勞動條件
    、國民經濟發展及社會安定，亦為修正前之就業服務法第41
    條(91年 1月21日修正為同法第42條)所明定。此乃為促進國
    民就業，以增進社會及經濟發展所制定之特別規定 (就業服
    務法第1條參照)，應優先於勞基法之適用，蓋聘僱外國人工
    作，乃為補足我國人力之不足，而非取代我國之人力，故雇
    主同時僱有我國人及外國人為其工作時，雇主有勞基法第11
    條第 2款得預告勞工終止勞動契約之情事時，倘外國勞工所
    從事之工作，本國勞工亦可以從事而且願意從事時，為貫徹
    保障國民工作權之精神，雇主即不得終止其與本國勞工間之
    勞動契約而繼續聘僱外國勞工，俾免妨礙本國人之就業機會
    ，有礙國民經濟發展及社會安定。」之裁判意旨，可資參照
    。查：
(一)被上訴人主張上訴人之業務並無緊縮情事，無非以上訴人於
    97年9、10月份之銷售額高達540餘萬元，相較於同年7、8月
    份銷售額不足 400萬元，顯有上昇之態勢，有上訴人所提出
    之營業人銷售額與稅額申報書在卷(本院 2卷第135、136頁)
    為憑；惟查：所謂業務緊縮，應指雇主之業務緊縮狀態，已
    持續一段時間，產生多餘人力，為求經營合理化，非以最後
    手段資遣多餘人力，不足以因應景氣下降或市場環境之變化
    而言；非以營業銷售額一時之間之上昇，而論其非業務緊縮
    。查：
  1.本件上訴人之筆類訂單，97年1月之數量為7,000支，較95年
    同期之數量24,500支減少17,500支、97年 4月18,400支較95
    年同期50,856支減少32,456支、97年6月705支較95年同期37
    ,800支減少37,095支、97年7月17,776支較 95年同期45,608
    支減少27,832支、97年9月15,860支較 95年同期81,100支減
    少65,240支、97年10月7,004支較95年同期52,100支減少45,
    096支、97年11、12月均為0，而95年同期各為42,131支、5,
    000支等事實，有上訴人所提出筆類訂單統計表在卷(原審卷
    第34、52頁)足憑；再由上訴人於 98年1、2月營業銷售額為
    2,116,706元，較 97年同期5,389,584元衰退3,272,878元，
    衰退比例為60.7%、98年3、4月3,088,853元較97年同期4,83
    0,568元衰退1,741,715元，比例為36.1%、98年5、6月3,643
    ,865元較97年同期5,578,812元衰退1,934,947元，比例為34
    .7%、98年7、8月3,510,364元較 97年同期3,894,238元衰退
    383,874元，比例為9.9%、98年9、10月3,995,985元較97 年
    同期5,453,381元衰退1,457,396元，比例為 26.7%等事實，
    亦有上訴人所提出營業銷售額比較表、及營業人銷售額與稅
    額申報書在卷（本院 2卷第134至139頁）足憑；被上訴人以
    上訴人於97年9、10月份之銷售額高達540餘萬元，相較於同
    年 7、8月份銷售額不足400萬元，或係一時之間之上昇，不
    足以為上訴人之業務無緊縮狀態之證明。
  2.被上訴人另主張上訴人於被上訴人97年10月 9日離職後之同
    月16日迄31日止，幾乎每日加班 3小時，確有人力之需求，
    顯無業務緊縮情事等語；惟由上揭訂單數量、銷售額之衰退
    ，堪認上訴人之業務確有緊縮情事，已如前述；而雇主之業
    務有無緊縮狀態，應以常態之事實視之，非以變態之事實論
    斷，加班為變態之事實，或因有急迫性之訂單，非加班及時
    趕工，不足以應客戶之需求，自非以上訴人有加班情事，論
    斷上訴人之業務無緊縮情事，被上訴人是項主張，尚非可取
    。
  3.被上訴人又主張上訴人自稱業務緊縮竟又有續聘第 4名外國
    勞工，實難認上訴人有業務緊縮情事等語；惟查上訴人原有
    泰國勞工3名，其中1名已於97年9月17日約滿歸國，僅餘2名
    外籍勞工之事實，為被上訴人所不爭執，雖上訴人確曾向勞
    委會再申請續聘1名，惟亦已於98年4月10日致函行政院勞工
    委員會(以下稱勞委會)放棄招募之事實，亦有說明文在卷（
    本院2卷第133頁）足稽；被上訴人主張上訴人有續聘第 4名
    外籍勞工亦與事實，未盡相符。
  4.被上訴人又主張上訴人於96年10月間與被上訴人發生勞資爭
    議後，僱用新人劉倖妤、延攬甲○○為經理，顯有「先補人
    後裁員」情事等語；惟查上訴人係於 96年11月1日、10月23
    日僱用甲○○、劉倖妤分別擔任工廠管理、及品管工作，有
    勞工保險加保申請表在卷(本院 2卷第25、26頁)足憑；經核
    上訴人僱用甲○○、劉倖妤所從事之工作要與被上訴人之組
    裝工作不同，且距上訴人於 97年10月9日始資遣被上訴人已
    歷經一年之期間，被上訴人主張所謂「先補人後裁員」純為
    被上訴人臆測之詞，要無足取。
  5.綜合上述，由上訴人所提出筆類訂單統計表、營業銷售額比
    較表、及營業人銷售額與稅額申報書，尚難認無業務緊縮之
    情事；被上訴人主張上訴人無業務緊縮之情事，自無足取。
(二)上訴人以被上訴人「不識字」，射出成型部門屬3K工作 (辛
    苦、危險、骯髒 )，三班輪班制為特殊製程產業，非其年逾
    50歲之婦人所能勝任之工作，且塑膠射出機台操作員無缺額
    ，無增聘泰國勞工之事實，資遣被上訴人為不得已之依法行
    為等語為抗辯；查：
  1.被上訴人於97年10月 8日為上訴人以業務緊縮為由，予以資
    遣，即於97年11月10日略以：「97年10月 8日遭上訴人以業
    務緊縮為由資遣，往年也經常從事外國人所擔任之工作，97
    年11月 3日桃園縣政府召開勞資協調會，上訴人以組裝筆類
    訂單減少，不同意被上訴人回任，不願將外國人工作給予被
    上訴人分擔。」等事實，向勞委會陳情，勞委會函請臺北縣
    政府派員查明，經臺北縣政府 2次查察結果，略以：「上訴
    人以業務緊縮為由資遣被上訴人，卻仍繼續聘雇外國人，被
    上訴人希望復職，並且願意擔任外國人所從事之工作，惟上
    訴人無法同意；另訪查已離職員工羅玉珍，據其表示任職上
    訴人公司擔任塑膠射出機台操作員，曾從事過原子筆組裝工
    作，工廠內外國人擔任工作為塑膠射出機台操作，外國人從
    事原子筆組裝工作極少部分。」函覆勞委會，勞委會基於保
    障本國勞工之就業權益，於98年4月6日以勞職許字第098006
    6163號函略以：「請上訴人辦理徵詢被上訴人是否願意擔任
    外國人所從事之工作。」，上訴人於98年 4月10日向勞委會
    函陳表示，不願意辦理徵詢被上訴人擔任外國人所從事之工
    作，勞委會以上訴人違反「按就業服務法第42條規定，為保
    障國民工作權，聘僱外國人工作，不得妨礙本國人之就業機
    會、勞動條件、國民經濟發展及社會安定。復按本法第54條
    第1項第14款、第72條第1款及行為時『雇主違反就業服務法
    第54條規定不予許可及中止引進裁量基準』規定，略以資遣
    或解僱本國勞工人數雖未逾中央主管機關所定比例，惟未徵
    詢被資遣或解僱之本國勞工是否願意擔任外國人之工作意願
    ，按雇主所生違反外國人之人數與其得申請許可之人數，採
    1比1之比例，應不予許可，已核發許可者，得中止引進或應
    廢止許可。」之規定，經查屬實，於98年5月1日以勞職許字
    第0980507091A號函廢止1名外國人招募許可等事實，有勞委
    會99年1月26日勞職許字第0990001308號函在卷(本院二卷第
    108、109頁)足稽。
  2.由勞委會上揭函文，上訴人資遣被上訴人未曾徵詢被上訴人
    是否願意從事外國人之工作，於桃園縣政府協調勞資爭議，
    不願被上訴人回任(復職)，臺北縣政府查察仍無法同意被上
    訴人擔任外國人所從事之工作，勞委會再函請徵詢被上訴人
    是否願意從事外國人所擔任之工作，竟向勞委會函陳不願意
    徵詢，從未曾向桃園縣政府、臺北縣政府、或勞委會表示被
    上訴人不能勝任外國人所從事之工作。
  3.上訴人於資遣被上訴人，未曾徵詢於前，又拒絕徵詢於後，
    被上訴人尚未從事其所謂外國人所從事之工作，且上訴人對
    於被上訴人於任職上訴人公司期間，亦曾支援外國人所從事
    之「顧機台」工作之事實(本院2卷第102頁)，並無爭執，參
    酌臺北縣政府訪查訴外人羅玉珍離職前為上訴人公司塑膠射
    出機台操作員，被上訴人主張確曾從事支援外國人所從事之
    「顧機台」工作之事實，堪信為真實。
  4.再參照勞基法第11條第 5款所規定之反面解釋，勞工對於所
    擔任之工作確不能勝任時，雇主得預告勞工終止勞動契約；
    查上訴人雖以被上訴人所從事外勞工作，僅其中一部分而已
    ，非外勞工作之全部等語為辯；惟查上訴人不僅「未曾」、
    而且「拒絕」徵詢被上訴人從事外國人工作之意願，在被上
    訴人尚未從事上訴人所謂外國人所從事「負重」、「清洗機
    台」、「操作機器」之工作，何以足認被上訴人不能勝任，
    且非不得輔以必要之訓練，上訴人又非以被上訴人所擔任之
    工作確不能勝任為由予以資遣。
  5.上訴人另以被上訴人98年 4月24日電洽被上訴人工作意願，
    被上訴人明確表明不願從事外勞工作，只願回任原從事組裝
    筆工作，被上訴人於原審宣稱願擔任外勞工作，顯非事實等
    語為抗辯；惟查上訴人所為上揭之抗辯，未據舉證以實其說
    ，且被上訴人於本院98年12月1日言詞辯論期日尚陳述：「(
    因有取代外勞情形，若沒有技師，當事人能否從事這工作？
     )上訴人若願意讓被上訴人從事這工作，並給予教導，被上
    訴人也願意配合上訴人的教導。」等語在卷(本院2卷第84頁
    背面)，上訴人所為上開之抗辯，亦無足採。
  6.綜合上述，上訴人以被上訴人「不識字」，射出成型部門屬
    3K工作(辛苦、危險、骯髒)，三班輪班制為特殊製程產業，
    非其年逾50歲之婦人所能勝任之工作，顯係臨訟杜撰之詞，
    要無足取。
(三)綜合上述，上訴人所提出筆類訂單統計表、營業銷售額比較
    表、及營業人銷售額與稅額申報書，尚難認無業務緊縮之情
    事，非不得依勞基法第11條第 2款之規定，預告終止勞動契
    約；惟上訴人同時尚僱有外國人為其工作，且外國勞工所從
    事之工作，本國勞工亦可以從事，竟未予徵詢，甚至於主管
    機關函請徵詢，竟仍拒絕徵詢，罔顧本國勞工之就業機會。
    參照就業服務法第42條之規定、及最高法院94年度臺上字第
    2339號裁判意旨，上訴人資遣被上訴人，終止與被上訴人間
    之僱傭契約，於法尚非有據。從而，被上訴人主張上訴人資
    遣被上訴人，終止與被上訴人間之僱傭契約，於法未合，並
    非全無憑據，請求確認與上訴人間之僱傭契約存在，為有理
    由，應予准許。
五、綜上所述，原法院為被上訴人勝訴判決，經核尚無違誤；上
    訴意旨仍持陳詞，任意指摘原法院之判決不當，求予廢棄，
    非有理由，應予駁回；至於上訴人另以被上訴人業已受領資
    遣費，兩造已合意終止僱傭契約為抗辯；惟查上訴人係片面
    以資遣終止與被上訴人之僱傭契約，於法未合，已如前述，
    上訴人所給付之資遣費亦係上訴人片面匯進被上訴人帳戶，
    尚難以此而認兩造已合意終止僱傭契約，被上訴人應否返還
    資遣費，係屬另一法律問題，要與上訴人終止兩造間之僱傭
    契約不合法無涉，應予敘明。
六、本件事證已臻明確，兩造其他攻擊、防禦方法，及提出未援
    用之證據，經斟酌後認不影響判決基礎，無逐一論述必要，
    併此敘明。
七、據上論結，本件上訴為無理由，依民事訴訟法第449條第1項
    、第78條之規定，判決如主文。
中    華    民    國    99    年     4    月     6    日
                    勞工法庭
                        審判長法  官  李錦美
                              法  官  鍾任賜
                              法  官  陳博享
正本係照原本作成。
如不服本判決，應於收受送達後20日內向本院提出上訴書狀，其
未表明上訴理由者，應於提出上訴後20日內向本院補提理由書狀
（均須按他造當事人之人數附繕本）上訴時應提出委任律師或具
有律師資格之人之委任狀；委任有律師資格者，另應附具律師資
格證書及釋明委任人與受任人有民事訴訟法第466條之1第1項但
書或第2項（詳附註）所定關係之釋明文書影本。
中    華    民    國    99    年    4     月    6     日
                              書記官  鄭靜如
附註：
民事訴訟法第466條之1（第1項、第2項）：
對於第二審判決上訴，上訴人應委任律師為訴訟代理人。但上訴
人或其他法定代理人具有律師資格者，不在此限。
上訴人之配偶、三親等內之血親、二親等內之姻親，或上訴人為
法人、中央或地方機關時，其所屬專任人員具有律師資格並經法
院認為適當者，亦得為第三審訴訟代理人。

司法院資訊處製作；財團法人民間司法改革基金會備份。
